【裁判字號】    89,台上,4898
【裁判日期】    890817
【裁判案由】    妨害自由
【裁判全文】
最高法院刑事判決                              八十九年度台上字第四八九八號
    上  訴  人  甲○○
                乙○○
                丙○○
    共      同
    選任辯護人  卓平仲律師
    上  訴  人  丁○○
    選任辯護人  牛湄湄律師
右上訴人等因妨害自由案件，不服台灣高等法院台南分院中華民國八十七年七月十四
日第二審判決（八十六年度上訴字第一九二三號，起訴案號：台灣台南地方法院檢察
署八十四年度偵字第一三二八九號、八十五年度偵字第一二○七二號），提起上訴，
本院判決如左：
    主  文
原判決關於甲○○、乙○○、丙○○、丁○○部分撤銷，發回台灣高等法院台南分院
。
    理  由
本件原判決認定上訴人甲○○因其夫陳義峰涉嫌擄人勒贖，經二審法院判處無期徒刑
，急欲擺平官司，乃經人介紹張進川謂可以新台幣（下同）二百萬元活動三審法院將
無期徒刑改判為有期徒刑，嗣與其小叔即上訴人乙○○，在台南縣永康市○○○街六
十三號五樓交付六十萬元活動費予張進川（詐欺部分經檢察官自動檢舉），惟該案仍
經三審法院維持原判決無期徒刑確定，始知受騙，乃先後多次向張進川催討被訛詐之
六十萬元。詎張進川藉故拖延，拒不返還，致甲○○、乙○○及上訴人丙○○（陳義
峰之胞弟）不滿，萌以非法方法索回前揭款項，並基於妨害自由之犯意聯絡，先以甲
○○婆婆之名義，藉詞欲購買土地，邀約張進川至台南市○○○街三十三號丙○○與
其母之住處洽談，張某果於民國八十四年十一月九日上午九時許依約前往上址，抵達
後，乙○○即持木棍毆打張進川（傷害部分未提告訴），乙○○、丙○○旋要求張進
川返還其訛詐之款項，丙○○並打電話向其任職台南市警察局第一分局偵查員之友人
即上訴人丁○○報稱，有通緝犯在其住處云云，丁○○遂以呼叫器及行動電話約同不
知情之同事李振嘉於同日上午十時許先後至該處所，由丁○○假藉職務上之權力，並
基於共同妨害自由之犯意，以張進川為通緝犯（當時張進川確因犯詐欺及過失致人於
死案件經通緝中）欲予緝捕為由，不讓張進川離去，經談判結果，張進川因無法自行
還款，而要求返回台南縣永康市○○○街六十一號四樓之二住處，找電話簿聯絡友人
前來幫忙代償，甲○○等人即分別駕駛或搭載二部車子，以施不法腕力之方法，強將
張進川押入車內，載往張某之前揭租處，抵達後，丁○○即進入屋內翻箱倒櫃，不依
法令而搜索其住處，迨搜出張進川女友吳美足之存摺後，渠等即強要張進川對其訛詐
之款項作一交代，張某無奈，遂以呼叫器呼叫吳美足返回租處以代為償還前揭訛取之
款項，吳美足及其兄吳金川於同日下午三、四時許自高雄趕至該處，惟吳金川見張進
川與人發生債務糾紛乃先行離去。張進川被逼還債，不得已乃應允先行典當其與吳美
足所有之勞力士手錶共二只以供抵償，旋由乙○○等人將張進川押往台南市○○街之
「勞力士發」店，經該店老板拒當，又駛往同市○○路之「太平當舖」店，經該店估
價可典當十萬元，因張進川未帶證件以供登記而典當未成。乙○○等人復將張進川押
回其租處，並由陳某打電話通知甲○○帶空白本票一紙前來，嗣乙○○（此時丙○
○已先離去）即以言詞逼迫威脅，致張進川、吳美足因受其威嚇不得已，乃由吳美足
當場簽發面額五十萬元、八十四年十二月八日期之本票一紙交予乙○○，復由甲○○
駕車帶吳美足至「太平當舖」典當前揭二只手錶，得款十萬元即由甲○○取走，嗣甲
○○即在當舖附近將典當之情形以電話告知乙○○等人後，始讓吳美足搭計程車返回
前揭處所，迨吳女於同日晚上八時許抵達租處後，復由先行離去之丁○○以電話通知
刑事組長戴台捷指派偵查員陳亮元、薛瑞良將張進川帶回警局，依通緝犯之作業程序
處理等情。因而撤銷第一審判決，改判依牽連犯關係論處甲○○、乙○○、丙○○共
同以非法方法，剝奪人之行動自由罪刑，及丁○○公務員假藉職務上之權利，共同以
非法方法，剝奪人之行動自由罪刑，固非無見。
惟查：(一)、依原判決事實所載，丁○○既係任職台南市警察局第一分局之偵查員，並
經丙○○打電話報稱有通緝犯在其住處，而當時張進川確因犯詐欺及過失致人於死案
件經法院通緝中，則丁○○欲予緝捕為由，不讓張進川離去之情，縱屬實在，是否有
以非法方法剝奪張進川行動自由之故意，即非無疑。原判決對於丁○○此部分之行為
，是否已達於以非法方法剝奪人行動自由之程度﹖能否成立刑法第三百零二條之妨害
自由罪，並未詳予論述，而僅以丁○○未依法立即將通緝犯張進川帶回警局處理，猶
與乙○○等解決債務而帶至他處，且未向其長官報備，或登記外出事由，為推論與甲
○○等具有犯意聯絡及行為分擔，仍有理由不備之違誤。(二)、刑法第三百零二條之妨
害自由罪，原包括私行拘禁及以其他非法方法剝奪人之行動自由而言，所謂非法方法
，當包括強暴、脅迫等情事在內。依原判決事實所載，張進川因無法自行還款而要求
返回台南縣永康市○○○街六十一號四樓之二住處找電話簿聯絡友人前來幫忙代償等
情，則甲○○等駕車將張進川載回其住處，既係循張進川之要求，是否有施不法腕力
之方法，強押張進川入車之必要，亦非無疑，且原判決對於載張進川回其住處，究竟
有何人﹖如何施不法腕力之方法，強押張進川入車﹖並未詳細具體認定，明確記載，
自不足為適用法律之依據，非無可議。(三)、依原判決事實所載，甲○○等人分別駕車
搭載張進川到其租處，又押張進川先後往「勞力士發」、「太平當舖」等店典當手錶
未果後，又押回張進川租處等情，甲○○是否始終在場參與其事，事實欠明，且如果
均在場參與，則原判決事實又謂乙○○等人將張進川押回台南縣永康市○○○街租處
，並由陳某電話通知甲○○帶空白本票一紙前來云云，即有認定事實前後矛盾之情
形，是甲○○究竟有無參與將張進川強押載往其租處﹖有無參與將張進川押往「勞力
士發」、「太平當舖」等店典當手錶之事﹖又嗣後甲○○駕車帶吳美足至「太平當舖
」典當二只手錶時，有無施強暴脅迫方法剝奪吳美足行動自由之行為﹖原判決事實均
未詳細認定，明白記載，理由內亦未說明其認定被告等此部分有妨害他人行動自由之
理由，難謂無理由不備之違誤。上訴人等上訴意旨分別指摘原判決關於上訴人等部分
不當，非無理由，應認此部分有撤銷發回更審之原因。
據上論結，應依刑事訴訟法第三百九十七條、第四百零一條，判決如主文。
中      華      民      國    八十九    年      八      月     十七     日
                              最高法院刑事第十一庭
                                  審判長法官  莊  登  照
                                        法官  洪  明  輝
                                        法官  蔡  清  遊
                                        法官  黃  一  鑫
                                        法官  林  秀  夫
      右正本證明與原本無異
                                              書  記  官
中      華      民      國    八十九    年      八      月    二十四    日


司法院資訊處製作；財團法人民間司法改革基金會備份。
